臺灣苗栗地方法院民事判決
                                    110年度訴字第251號
原      告  彭秀鈺  
            賴建誠  
            賴玟如  

            賴文婷  
共     同
訴訟代理人  馮彥錡律師
被      告  茂生農經股份有限公司即茂生飼料股份有限公司

法定代理人  吳清德  

上列當事人間請求塗銷抵押權登記事件，經本院於民國110年8月
26 日言詞辯論終結，判決如下：
    主  文
一、被告應就原告所有坐落苗栗縣○○鄉○○段00地號、同段115地
    號面積分別為3272.11 平方公尺、8007.04平方公尺、權利
    範圍各為33分之7的不動產，於民國89年3月9日以苗栗縣銅
    鑼地政事務所89年銅地資字第008720號設定登記債權額新臺
    幣貳佰萬元之最高限額抵押權登記予以塗銷。
二、訴訟費用新臺幣5,730元由被告負擔。
     事實及理由
甲、程序方面
一、按因不動產之物權或其分割或經界涉訟者，專屬不動產所在
    地之法院管轄；對於同一被告因債權及擔保該債權之不動產
    物權涉訟者，得由不動產所在地之法院合併管轄，民事訴訟
    法第10條第1 項、第11條亦規定甚明。而請求塗銷系爭土地
    之抵押權設定登記，顯在行使系爭土地所有人之除去妨害請
    求權，自係因不動產物權涉訟，應專屬該不動產所在地之法
    院管轄（最高法院86年度台上字第1421號判決參照）。又請
    求確認債權不存在及塗銷抵押權登記部分，因與確認抵押權
    不存在部分係基於同一原因事實，自不宜割裂由不同之法院
    管轄（此有最高法院85年度台上字第296號判決參照）。因
    原告執有系爭坐落於苗栗縣○○鄉○○段00地號、同段115地號
    之「他項權利證明書」。原告起訴之聲明主張被告於其所有
    系爭土地設定最高限額抵押權新臺幣（下同）200 萬元（下
    稱系爭抵押權），並無債權存在且罹於時效，依民法第767 
    條第1 項中段規定請求被告塗銷系爭抵押權登記。參考上開
    說明，原告係基於所有權人之身分行使物上請求權，自屬因
    不動產物權涉訟，應專屬不動產所在地之本院管轄即本院，
    是本院有管轄權，合先敘明。
二、又系爭二筆土地設定之抵押權登記，抵押權人登記為茂生飼
    料股份有限公司，上開公司業於民國105年間變更名稱為茂
    生農經股份有限公司，故本件被告名稱為茂生農經股份有限
    公司 ，合先敘明。再本件被告未於言詞辯論期日到場，核
    無民事訴訟法第386 條所列各款情形，依原告之聲請，由其
    一造辯論而為判決。
乙、實體方面
壹、原告主張
一、原告之被繼承人賴劉瑞，原為系爭二筆土地之共有人 ，應
    有部分各為3 3 分之 7 。被繼承人賴劉瑞於89年3月9日將
    其所有系爭二筆土地應有部分33分之7，設定存續期間89年 
    3月1日至99年3月1日、共同擔保本金最高限額2,000,000元
    之抵押權登記予被告；嗣後，被繼承人賴劉瑞就系爭二筆土
    地自其他共有人各取得應有部分198分之7 ，故被繼承人賴
    劉瑞就系爭土地之應有部分合計各為198分之49(計算 式 ：
    7/33 + 7/198 = 49/198)，又被繼承人賴劉瑞於107年 5 月
     1 5 日死亡，其所遺系爭二筆土地應有部分各 198分 之 4
     9 由其全體繼承人即原告四人平均繼承，每人之應有部分
    為各792分之49 。
二、系爭二筆土地設定之最高限額抵押權存續期間自89年3月1日
    至99年3月1日止，存續期間已於99年3月1日屆至，原告否認
    被繼承人賴劉瑞與被告間有擔保之債權存在，依抵押權之從
    屬性，倘無所擔保之債權存在，則該抵押權即無由成立；退
    萬步言，縱有擔保之債權存在（假設語氣，非表自認），該
    債權之請求權應已罹於時效而消滅，被告亦未於消滅時效完
    成後五年間實行其抵押權，該債權不再屬於系爭二筆土地設
    定之最高限額抵押權擔保之範圍 。是故 ，參照民法第881
    條之12第1項第1款、第881條之15規定 ，原告為賴劉瑞之全
    體繼承人，自得依民法第767條 第 1項中段請求塗銷系爭二
    筆土地設定如附表所示之抵押權登記，請求如主文所示。
貳、被告經合法通知未於言詞辯論到庭，亦未提出陳述及答辯。
參、本院之判斷
一、原告主張因設定義務人即被繼承人賴劉瑞於89年3月9日將其
    所有上開土地設定抵押權予茂生飼料股份有限公司。茂生飼
    料股份有限公司於89年3月9日登記為系爭土地之抵押權人，
    債務人為賴劉瑞，擔保債權總金額為最高限額2,000,000元
    、存續期間自89年3月1日至99年3月1日、設定權利範圍為33
    分之7、清償日期及利息均依照各個契約約定，抵押權人登
    記為茂生飼料股份有限公司，上開公司業於105年間變更名
    稱為茂生農經股份有限公司。因設定義務人即被繼承人賴劉
    瑞於107年 5 月 1 5日死亡，原告為其繼承人，並辦理登記
    系爭土地所有權人，權利範圍詳如附表等情，有經濟部商業
    司網站查詢茂生農經股份有限公司之列印結果、土地設定抵
    押權登記申請書、47地號、115地號土地謄本等在卷可憑，
    故兩造間並無債權債務關係存在，堪以認定。被告經合法通
    知，並未於言詞辯論期日到場，亦未提出任何書狀爭執，或
    舉證其債權存在，原告主張塗銷系爭不動產之最高限額抵押
    權登記，為有理由，應予准許。
二、按所有人對於無權占有或侵奪其所有物者，得請求返還之；
    對於妨害其所有權者，得請求除去之；有妨害其所有權之虞
    者，得請求防止之，民法第767 條第1 項定有明文。原告主
    張其為被告之抵押權設定義務人，然該抵押權有擔保之債權
    不存在，是系爭抵押權失所附麗或發生消滅效果，原告即得
    請求塗銷。且按最高限額抵押契約定有存續期間者，其期間
    雖未屆滿，然若其擔保之債權所由生之契約已合法終止或因
    其他事由而消滅，且無既存之債權，而將來亦確定不再發生
    債權，其原擔保之存續期間所可發生之債權，已確定不存在
    ，依抵押權之從屬性，應許抵押人請求抵押權人塗銷抵押權
    設定登記（最高法院83年台上字第1055號判例意旨參照）。
    經查，系爭抵押權所擔保之債權既已因民法第881 條之12第
    1 項第6 款規定生確定期日屆至效力，且於擔保債權之存續
    期間並未有何債權存在。參考上前開說明，基於抵押權之從
    屬性，系爭抵押權於擔保之存續期間內，既未有任何債權存
    在，且將來亦確定不再發生債權，則系爭抵押權自不成立；
    原告自得依民法第767 條第1 項中段規定，本於系爭土地
    之所有權人地位以訴之聲明訴請被告應將如主文所示系爭抵
    押權設定登記予以塗銷，顯屬有理。
三、綜上，原告依民法第767 條中段之規定，請求被告應將系爭
    抵押權設定登記塗銷，為有理由，應予准許。
四、訴訟費用之依據：民事訴訴法第78條。
中    華    民    國   110    年    9    月    9      日
                 民事第一庭   法  官  張珈禎
以上正本係照原本作成。
如對本判決上訴，須於判決送達後20日內向本院提出上訴狀（須
附繕本）。如委任律師提起上訴者，應一併繳納上訴審裁判費。
中    華    民    國   110    年    9    月    9      日
                              書記官  黃南穎
 附表:
編號 請求塗銷標的 面積 使用分區 抵押權人 抵押權設定 權利範圍 所有權人  權利範圍 1 苗栗縣○○鄉○○段00地號土地 3,272.11㎡ 山坡地保育區 茂生飼料股份有限公司 33分之7 賴榮發 198分之25       賴劉榮 198分之49       賴劉立 198分之25       羅月嬌 198分之25       彭秀鈺 792分之49       賴建誠 792分之49       賴文婷 792分之49       賴玟如 792分之49       賴泓睿 198分之25 2 苗栗縣○○鄉○○段000地號土地 8,007.04㎡ 山坡地保育區 茂生飼料股份有限公司 33分之7 賴榮發 198分之25       賴劉榮 198分之49       賴劉立 198分之25       羅月嬌 198分之25       彭秀鈺 792分之49       賴建誠 792分之49       賴文婷 792分之49       賴玟如 792分之49       賴泓睿 198分之25